【裁判字號】    89,上訴,890
【裁判日期】    890426
【裁判案由】    重利
【裁判全文】
臺灣高等法院刑事判決                  八十九年度上訴字第八九０號
    上  訴  人
    即  被  告  丁○○
    選任辯護人  李建賢
右上訴人因被告重利案件，不服臺灣板橋地方法院八十八年度訴字第一二八六號，中
華民國八十八年十二月二十一日第一審判決（起訴案號：臺灣板橋地方法院檢察署八
十八年度偵字第一四二二○號，併辦案號：台灣台中地方法院檢察署八十八年度偵字
第五七二三號）提起上訴，本院判決如左：
    主  文
原判決撤銷。
丁○○乘他人急迫，貸以金錢，而取得與原本顯不相當之重利為常業，處有期徒刑八
月。
    事  實
一、丁○○民國（下同）八十八年二月間起，基於以重利為常業之犯意，在台北縣三
    重市○○○路六十四巷二十九號三樓之住處經營地下錢莊，並在有線電視頻道上
    刊登貸款廣告招攬需款濟急之顧客貸以金錢，以（○二）00000000號之
    電話轉接至上址之住處為聯絡方式，利息則按借款新台幣（下同）一萬元每月利
    息三千元即月息三十分計算，於八十八年五月中旬，乘乙○○（起訴書誤為許乙○○）急迫需款週轉之際，貸予六十萬元，以半個月（十五日）利息九萬元，由
    乙○○自借款日後第十日交付面額二十萬元及第十五日交付面額四十九萬元之支
    票各乙紙，用以償付所借本金及利息，而取得與原本顯不相當之重利，並以之為
    常業。嗣於八十八年六月五日十三時許（起訴書誤為五月十三日），因上開面額
    四十九萬元之支票退票，雙方約於台北市○○○路○段一二三號麥當勞速食店內
    商談欠債事宜時，為警當場查獲。
二、案經台北縣警察局淡水分局報請台灣板橋地方法院檢察署檢察官偵查起訴。
    理  由
一、訊據上訴人即被告（以下簡稱被告）丁○○固坦承於右揭時、地刊登借貸廣告，
    並以每萬元每月三十分之利息貸放予乙○○之事實，惟堅決否認有重利犯行，並
    辯稱：乙○○向渠借款六十萬元，交付面額二十萬元及四十九萬元之支票各乙紙
    以為清償，惟僅該筆二十萬元之支票兌現，四十九萬元支票部分則退票，渠連本
    金都未要回，沒有賺到利息錢云云。惟查：
    (一)前述刊登廣告及高利貸款予乙○○之事實業據被告於警訊、歷次偵審中坦承不
      諱，核與被害人乙○○、證人郭富娥於警訊時指述之情節相符，是被告自白與
      事實相符，堪予採信，至被告於本院審理時雖辯稱，被害人乙○○交付之四十
      九萬元支票跳票，渠並未收取到利息，即與刑法重利罪係結果犯有間云云，惟
      查，支票係有價證券，被告既取得以簽付利息所交付之支票，即屬已取得重利
      ，縱支票嗣未兌現，仍無礙於被告債權之利得，是被告所辯，容有誤會。又被
      害人乙○○在警訊中亦陳稱，本身因股票投資不順，幫忙父母債務因一時急需
      用錢始向地下錢莊借貸云云（偵查卷、第九頁反面），核與證人郭富娥所稱，
      因她週轉不順，鋌而走險向地下錢莊借錢，且有的利息都由我代付，她也無法
      繳清利息及本金錢云云（偵查卷、第八頁）之窘迫需款情形相符，且被告於上
      開借款行為所取得之利息，其月息為三十分，換算全年利率係百分之三百六十
      ，顯逾民法所規定最高利率百分之二十之限制達十八倍之多，足徵借款人確因
      迫切要用錢，始高利向被告丁○○告貸現款無訛。
    (二)按刑法第三百四十四條重利罪成立之要件，其中取得與原本顯不相當之重利，
      係指就原本利率、時期核算及參酌當地之經濟狀況，較之一般債務之利息，顯
      有特殊之超額者而言。此項犯罪，固須對於特定人為之，始能成立。至若明知
      社會上有因急迫而舉債濟急，及因輕率或無經驗而從事舉債之情形，預定苛刻
      條件，一俟他人告貸，藉以博取重利，為常業者，雖非對於特定人乘機利用，
      不能謂非對於一般人具有犯罪之概括犯意，則其犯有前項法條所載情事，即應
      論以同法第三百四十五條之罪，最高法院二十七年度上字第五二０號著有判例
      可資參照。是被告對被害人乙○○有重利犯行，誠如前述，則被告刊登廣告招
      攬需款濟急之顧客貸以金錢，以期每借一萬元，收取每月三千元之重利，揆諸
      前開判例所揭之旨，自應論以刑法第三百四十五條之罪，雖被告於原審審訊中
      陳稱，渠沒有以經營地下錢莊維生之意思云云，並提出其所經營之「金瑩服飾
      」之扣繳憑單五紙及店面租賃契約書附卷，惟按刑法所謂「常業」，指反覆以
      同種類行為為目的之社會活動之職業性犯罪而言，至於犯罪所得之多寡，是否
      恃此犯罪為唯一之謀生職業，則非所問，縱另兼有其他職業，仍無礙於該常業
      犯罪之成立。故上訴人縱於斯時尚有經營該服飾店，但據被告於原審中所述，
      係因「金瑩服飾」生意不好、沒有利潤，挺而走險始經營地下錢莊云云（原審
      卷，第二○頁、第二二頁〔陳述書〕），並在有線電視頻道上刊登貸款廣告招
      攬需款濟急之顧客貸以金錢，是顯見被告確以地下錢莊所得利息供作生活之資
      ，係以之為常業無疑。縱上所述，本件事證明確，被告犯行洵堪認定，應依法
      論科。
二、查被告丁○○刊登廣告，乘他人急迫貸放金錢，從中賺取與原本顯不相當重利，
    以之作為生活費，核其所為係犯刑法第三百四十五條之以重利為常業罪。原審以
    被告罪證明確，予以論罪科刑，固非無見，惟查原審判決就台灣台中地方法院檢
    察署移送併辦部分未詳予審認探究，遽論被告有罪之判決，已有未洽，被告上訴
    意旨否認併辦部分之犯罪為有理由，而否認本件其他重利犯行則無理由，惟原判
    決既有可議，應由本院予以撤銷改判，爰審酌被告經營地下錢莊，妨害金融秩序
    ，重利剝削他人及其犯罪之動機、目的、手段、犯罪所得、犯罪後態度良好等一
    切情狀，量處被告有期徒刑八月，本件被告原執有被害人許金玉交付之四十九萬
    支票乙紙，係犯罪所得之物，惟於案發後返還發票人即證人郭富娥，業據被告供
    承在卷，顯已非被告所有，毋庸諭知沒收，併此敘明。
三、移送意旨（台灣台中地方法院檢察署八十八年度偵字第五七二三號）略以：八十
    五年五月底起自八十六年間止，被告與己○○、戊○○、方啟鴻、郭英渟、林憲
    聰黃錫駒等人基於犯意聯絡，共同經營地下錢莊，並在報紙刊登貸款廣告，以（
    ○二）0000000號電話聯絡，按一期十四天，每借貸一百萬元，利息十五
    萬至三十萬不等，在台中市乘丙○○、甲○○急迫之際，由丁○○提供資金，陸
    續貸款不詳金額與丙○○，貸款七十七筆共四千七百七十萬元與甲○○，並自丙○○處收取約二千萬元之利息，自甲○○處收取一千萬元利息，而取得與原本顯
    不相當之重利，並以之為常業，涉有以重利為常業犯行云云而移送併辦。惟查被
    害人甲○○於警訊指述犯罪行為人時，曾將戊○○之口卡片誤指為己○○，而原
    指述黃明德係同案共犯，惟經警方提示黃明德所有車號ＨＶ︱七七六九自小客車
    ，並非其所指稱之車號ＨＢ︱七七六九時，則又改稱黃明德非該地下錢莊之成員
    云云（八十八年偵字第五七二三號，第四○頁、第六八頁），前後指述不一，已
    非無疑，再於檢察官偵訊問：「借錢拿給你的有誰？」時，被害人甲○○並未述
    及被告丁○○（同上偵卷，第五九一頁），而至移送原審審訊時，始翻異前述，
    則益見其瑕疵。而另一被害人丙○○雖於八十七年九月十日調查筆錄陳稱，丁○○是我向地下錢莊借款時交款給我云云，惟卷中並查無被害人指認之口卡，已有
    瑕疵，且據法務部調查局台中市調查站移請台中地檢偵辦函所載「丙○○現已避
    債國外，無法出面指認」及經本院函查住所地戶政事務所並合法傳訊無果之情形
    觀之，自難單憑被害人丙○○之一次指述，遽為被告不利之認定。此外，本院遍
    查移送併辦卷證，復查無有關丁○○帳戶之相關資料或其涉及該案之資金流程，
    故移送併辦被告涉嫌台中重利案之犯行尚屬不能證明，因移送併辦認與前揭有罪
    以重利為常業部分，有連續犯之裁判上一罪關係，爰不另為無罪之諭知。
據上論斷，應依刑事訴訟法第三百六十九條第一項前段、第三百六十四條、第二百九
十九條第一項前段，刑法第三百四十五條、第三百四十四條，罰金罰鍰提高標準條例
第一條前段，判決如主文。
本案經檢察官覃正祥到庭執行職務。
中      華      民      國    八十九    年      四      月    二十六    日
                              臺灣高等法院刑事第二庭
                                  審判長法  官  戴  章  甫
                              法  官  林  銓  正
                                        法  官  黃  金  富
右正本證明與原本無異。
如不服本判決應於收受送達後十日內向本院提出上訴書狀，其未敘述上訴之理由者並
得於提起上訴後十日內向本院補提理由書（均須按他造當事人之人數附繕本）。
                                        書記官  鄭  靜  如
中      華      民      國    八十九    年      四      月    二十七    日
附錄：本判決論罪科刑法條全文
刑法第三百四十四條：
乘他人急迫、輕率或無經驗貸以金錢或其他物品，而取得與原本顯不相當之重利者，
處一年以下有期徒刑、拘役或科或併科一千元以下罰金。
刑法第三百四十五條：
以犯前條之罪為常業者，處五年以下有期徒刑，得併科三千元以下罰金。


司法院資訊處製作；財團法人民間司法改革基金會備份。
